【裁判字號】    97,上訴,2085
【裁判日期】    970725
【裁判案由】    違反台灣地區與大陸地區人民關係條例
【裁判全文】
臺灣高等法院刑事判決                97年度上訴字第2085號
上  訴  人  臺灣桃園地方法院檢察署檢察官
上  訴  人
即  被  告  丙○○
上  訴  人
即  被  告  乙○○
上列上訴人因被告等違反台灣地區與大陸地區人民關係條例案件
，不服臺灣桃園地方法院96年度訴字第1679號，中華民國97年3
月10日第一審判決（起訴案號：臺灣桃園地方法院檢察署96年度
偵字第3141號），提起上訴，本院判決如下：
    主  文
上訴駁回。
    事  實
一、乙○○前於民國91年間，因妨害風化案件，經臺灣士林地方
    法院判處有期徒刑3月確定，於92年7月31日易科罰金執行完
    畢。猶不知悛悔，與丙○○均明知大陸地區人民非經主管機
    關許可不得進入臺灣地區，竟共同基於利用假結婚方式使大
    陸地區人民進入臺灣地區之犯意聯絡，於乙○○得知甲○○○○○○欲來臺灣工作賺錢，徵得丙○○同意後，告知彭雪
    媚將介紹丙○○與其以假結婚取得配偶身分，以來臺團聚方
    式進入臺灣。嗣95年3月間乙○○交付大陸地區女子彭雪媚
    之資料及聯絡電話給丙○○，並囑丙○○先以電話與彭雪媚
    聯繫，再前往大陸地區與彭雪媚見面，佯造2人交往資料，
    以利彭雪媚取得來臺許可，議畢，丙○○即依囑以電話與彭
    雪媚聯絡，並於同年4月間兩度前往大陸地區重慶市與彭雪
    媚見面。迨於同年6月13日丙○○與彭雪媚再前往大陸地區
    重慶市與彭雪媚見面，渠2人均無結婚真意，仍前往重慶市
    公證處辦理結婚登記，於翌日（同年6月14日）取得四川省
    重慶市公證處所出具之（2006）渝證字第427號結婚公證書
    ，使彭雪媚取得形式上配偶身分。嗣丙○○即先行返臺後，
    於95年7月13日夥同乙○○至桃園縣政府警察局平鎮分局宋
    屋派出所（下稱宋屋派出所），由丙○○在「大陸地區人民
    進入臺灣地區保證書」（下稱保證書）上填具其與彭雪媚為
    夫妻關係之不實內容，承辦員警雖實質審核，惟不查於同年
    7月13日簽註意見。翌日（同年7月14日），乙○○、丙○○
    共同並持上開結婚公證書等資料至財團法人海峽交流基金會
    （以下簡稱海基會）申請驗證，並取得海基會於同年7月14
    日核發之（95）核字第042916號驗證證明書。迨於同年7月1
    7日乙○○、丙○○再至臺北市○○街15號內政部警政署入
    出境管理局（現已更名為內政部入出國及移民署，下稱移民
    署），由丙○○填具與彭雪媚為夫妻關係之「大陸地區人民
    進入臺灣地區旅行證申請書」（下稱旅行證申請書），連同
    前述大陸地區結婚公證書、驗證證明書、戶籍謄本（丙○○
    尚未向戶政事務所辦理結婚登記）、內容不實之保證書，向
    移民署之承辦人員，以丙○○之配偶來臺團聚為由，申請大
    陸地區人民彭雪媚進入臺灣地區之旅行證，經境管局承辦人
    員為實質審查後，因未能發覺丙○○與彭雪媚假結婚之實情
    ，而憑以於同年10月4日核發許可證號0000000000號「中華
    民國臺灣地區入出境許可證」（下稱旅行證）。彭雪媚於接
    獲上開核准來臺探親之旅行證後，即持以於95年11月2日搭
    機抵達臺灣桃園國際機場而非法入境臺灣地區，違反不得使
    大陸地區人民進入臺灣地區之規定。嗣於96年1月23日，丙○○偕同彭雪媚至移民署專勤第一大隊桃園縣專勤隊接受面
    談時，為專勤隊人員察覺有異，進一步詢問時，彭雪媚、丙○○始坦承上情，而查悉上情。
二、案經移民署專勤第一大隊桃園縣專勤隊報請臺灣桃園地方法
    院檢察署檢察官偵查後聲請簡易判決處刑，原審認不宜以簡
    易判決處刑，改依通常程序審理。
    理  由
一、證據能力：被告乙○○、丙○○、及檢察官對於後引證據，
    均未爭執其證據能力，且觀諸各該證據亦無違法取得之情形
    ，依刑事訴訟法第159條之5規定，均有證據能力，合先敘明
    。
二、上訴人即被告丙○○對於上揭事實坦承不諱；上訴人即被告
    乙○○則否認上開犯行，辯稱：僅代辦丙○○、彭雪媚結婚
    手續，賺取微薄代辦費，並未以假結婚方式讓甲○○○○○○入境臺灣工作賣淫，不知丙○○與彭雪媚是假結婚云云，
    經查：
（一）有關被告丙○○與大陸地區女子彭雪媚在大陸地區重慶市
      公證處辦理結婚登記，並由被告丙○○持該結婚登記書填
      具大陸地區人民進入臺灣地區申請書及保證書等資料向移
      民署申請彭雪媚進入臺灣地區之旅行證，彭雪媚嗣於95年
      11月2日持核發之旅行證後進入臺灣地區等情，除據被告
      丙○○迭於警詢、偵查中及原審自白不諱外，並有大陸地
      區人民進入臺灣地區申請書及保證書、海基會證明、中華
      人民共和國重慶市公證處結婚公證書、彭雪媚入旅行證、
      出國日期證明書在卷可稽（原審訴卷第13、20頁背面至22
      頁、偵卷第40、43頁），此部分事實，堪予認定。
（二）有關被告丙○○與大陸地區女子彭雪媚兩人並不具真實婚
      姻關係，係彭雪媚為來臺工作所為之假結婚等情，業據證
      人彭雪媚於原審證稱：於95年11月2號到台灣。用結婚依
      親的名義到臺灣。被告乙○○介紹與被告丙○○結婚。我
      的本意不是真心與被告丙○○結婚。我是想到臺灣工作賺
      錢，所以才會想與被告丙○○假結婚到臺灣來工作。到臺
      灣從事賣淫的工作等語（原審桃簡字第1890號卷第42、63
      頁）。核與證人即丙○○於原審證稱：「不是跟彭雪媚真
      心想要結婚，一切都是被告乙○○的安排。是接受被告乙○○安排到大陸去與彭雪媚假結婚，要被告彭雪媚到臺灣
      從事賣淫的工作等情相符（原審桃簡字第1890號卷第37、
      40頁、原審訴字卷第59頁）。查證人丙○○、彭雪媚與被
      告乙○○均無恩怨，衡情並無攀誣被告乙○○之必要，且
      事涉被告丙○○刑責，與彭雪媚名譽，其二人自無捏詞指
      述被告乙○○之可能，是其二人所述，即堪採信，此部分
      事實，亦堪認定。
（三）被告乙○○辯稱：僅係代辦業者，均不知情等語。惟查，
      有關證人彭雪媚就如何透過被告乙○○安排與丙○○假結
      婚入境臺灣等情，業據證人彭雪媚於偵訊證稱：大約在
      95年初時我在大陸地區重慶市跟我朋友晶晶講說想要來臺
      工作，晶晶說他可以找阿吉（乙○○）幫忙，他可以找1
      個人來跟我結婚後來臺灣工作，晶晶就給我阿吉的電話，
      我就打電話給阿吉，跟阿吉說想要來臺灣工作，阿吉就介
      紹丙○○，95年4月初時丙○○就到重慶來找我，來了5日
      就離開，95年4月中旬丙○○又到重慶來找我，之後又回
      臺灣，而於95年6月間丙○○第3次來重慶，我們就辦理結
      婚登記，結完婚後丙○○就先回臺灣，後來丙○○就把可
      以來臺灣的相關證明文件寄給我，我就在95年11月2日入
      境臺灣等語（偵卷第20、21頁），於原審證稱：被告乙○○知道我想到臺灣工作賺錢，所以才會想與被告丙○○
      假結婚到臺灣來工作，因為我得入境臺灣的證件、假結婚
      的證件都是被告乙○○辦的等語（原審桃簡字第1890號卷
      第43頁）。核與證人丙○○於原審證稱：是透過被告乙○○介紹認識的。他給我被告彭雪媚在大陸的電話號碼，
      他要我直接跟她聯絡，然後這中間我跟被告彭雪媚有在電
      話聯絡和網路上聯絡。會到大陸與被告彭雪媚辦理結婚的
      手續，一切都是被告乙○○的安排。他要我跟被告彭雪媚
      先電話聯絡跟網路聯絡後，95年3月間，開始讓我們通聯
      ，接著在95年4月5日第一次安排我到大陸四川去找被告彭
      雪媚，費用都是被告乙○○負擔，第一次去找被告彭雪媚
      都沒有做什麼，只有在重慶市飯店與被告彭雪媚碰面，我
      待了五天左右就回去。第二次是在95年4月底，被告乙○○又安排我到大陸四川重慶市，以便取得我出入境的紀錄
      ，我在那邊待了8天。第三次是在95年6月中旬，被告乙○○安排我到大陸與被告彭雪媚結婚，被告彭雪媚帶我去大
      陸四川省重慶市的婚姻公證處，辦理結婚登記，這一次我
      待了5天左右，辦理完結婚登記取得大陸公證結婚登記，
      我就回臺灣，全部的費用都是被告乙○○出的。回臺灣之
      後，在被告彭雪媚沒有到臺灣之前，陸續有在聯絡等語相
      符（原審桃簡字第1890號卷第37、38頁）。且被告丙○○為讓彭雪媚取得與其交往之資料，以利彭雪媚申請進入
      臺灣地區，確自95年4月11日起至同年月16日止、及自95
      年7月16日起至同年8月14日止以電話聯繫乙節，有內政部
      入出國及移民署96年11月16日移署資處娟自第0000000000
      0號函覆本院之丙○○大陸地區人民入出臺灣地區申請書
      所附電話帳單資料在卷足佐（原審96年度訴字第1679號第
      15頁背面、第17頁背面），足認證人丙○○所述，有證據
      可佐，堪予採信。互核證人丙○○及彭雪媚就如何經由被
      告乙○○介紹認識、至大陸地區後如何與彭雪媚聯繫、回
      臺灣後再以電話與彭雪媚聯繫，以佯造兩人交往資料之申
      請入境臺灣有關之重要事項，兩人證述相一致。足認其二
      人所述，堪予採信，是甲○○○○○○經由被告乙○○安
      排，與被告丙○○假結婚等情，亦堪認定，被告粱吉成空
      言否認，不足採信。
（四）被告乙○○辯稱：其未幫彭雪媚在台北市○○路188號15
      樓之11承租房屋供其居住云云，然查，被告乙○○如何幫
      彭雪媚承租上址房屋供其居住乙情，業據證人即被告丙○○、彭雪媚於原審證述明確（原審桃簡字第1890號卷第41
      頁，第42頁）。衡情，彭雪媚隻身來臺灣對於台北地區環
      境不熟稔，為何會單獨1人前往消費物價較高之台北市承
      租房屋居住，而被告丙○○從事計程車司機工作，收入不
      佳，亦據被告丙○○坦認在卷，更不可能再支出額外租金
      讓彭雪媚在外1人居住，故被告乙○○所辯不僅顯與事實
      矛盾，更與常情相悖，由此益見其辯稱：其不知丙○○與
      彭雪媚係假結婚云云顯非真實。又被告乙○○安排被告丙○○前往大陸地區重慶市與甲○○○○○○結婚後，再以
      依親名義，安排彭雪媚入境，被告乙○○、丙○○有犯意
      聯絡及行為分擔，皆為共同正犯，亦堪認定。
（五）被告乙○○辯稱：資料是阿發交付，本案彭女的後盾即主
      謀另有其人等語，然空言所辯，已難輕信，何況亦稱：阿
      發我也找不到人等語（本院卷第52頁），顯未提證據供調
      查，所辯不足採。
（六）證人彭雪媚自承：入境臺灣後，前後3次僅至被告丙○○
      住處，住居15日，其他時間均獨自1人居住於被告乙○○
      幫彭雪媚承租的台北市○○路188號15樓之11等情，惟被
      告丙○○在桃園縣平鎮市○○街238巷37弄1衖9號有固定
      住所，苟彭雪媚與被告丙○○是真結婚，彭雪媚入境臺灣
      依親，為何不居住於丙○○上開住處，以便展開新婚生活
      ，反而由被告乙○○安排在外承租房屋居住？此顯與常情
      相悖，因此，不能以證人彭雪媚曾與被告丙○○短暫居住
      ，即據為有利被告等之證據。
（七）按臺灣地區與大陸地區人民關係條例第79條對於違反同條
      例第15條第1款所定不得使大陸地區人民非法進入臺灣地
      區之處罰，旨在防止大陸地區人民非法進入臺灣地區，以
      維護臺灣地區之安全與安定；所稱「非法」，自應從實質
      上之合法性予以判斷，凡評價上違反法秩序之方法，均屬
      「非法」。參照行政程序法第119條第1款、第2款規定，
      受益人以詐欺、脅迫或賄賂方法，使行政機關作成行政處
      分者；或對重要事項提供不正確資料或為不完全陳述，致
      使行政機關依該資料或陳述而作成行政處分者，其信賴不
      值得保護。故在大陸地區通謀虛偽結婚，以不實之結婚證
      明辦理相關戶籍登記、入境等手續，憑以進入臺灣地區，
      其所持之入境許可文件雖係入出境主管機關所核發，形式
      上為合法，但因以詐欺方法而取得，即不具實質上之合法
      性，仍屬非法進入臺灣地區（最高法院94年度臺上字第10
      64號判決意旨參照）。故本件被告乙○○與丙○○、甲○○○○○○共謀由丙○○與彭雪媚以假結婚方式，使大陸
      地區人民彭雪媚得以進入臺灣地區，已如前述，則依上開
      說明，被告乙○○、丙○○所為，已違反臺灣地區與大陸
      地區人民關係條例第15條第1款之規定甚明，原審辯護人
      辯稱：並非非法入境等語，容有誤會。
（八）至被告丙○○主張：係自首乙節，刑法第六十二條所謂發
      覺，固非以有偵查犯罪權之機關或人員確知其人犯罪無誤
      為必要，而於對其發生嫌疑時，即得謂為已發覺，最高法
      院七十二年台上字第六四一號著有判例可參。經查：證人
      彭雪媚於警詢稱：我要辦理在臺停留延期在專勤隊受面談
      不過，且坦承假結婚被查獲等語（偵卷第三頁），而被告
      丙○○於警詢稱：我要替我中國太太彭雪媚延期在專勤隊
      接受面談不通過，且假結婚被查獲，所以製作筆錄等語（
      偵卷第六頁），顯然移民署專勤隊刑事人員先懷疑，而經
      彭雪媚坦承，即已發覺，其後被告丙○○自白全部犯行，
      難認是自首，附此敘明。
綜上，被告乙○○所辯，均不足採。被告丙○○自白犯行，復有
上開補強證據可佐，堪予採信，事證明確，被告乙○○、丙○○
二人犯行，均堪認定。
三、核被告乙○○、丙○○所為，均係違反臺灣地區與大陸地區
    人民關係條例第15條第1款規定，均應依同條例第79條第1項
    之規定論處。被告二人就此部分犯行，有犯意聯絡及行為
    分擔，均為共同正犯。被告乙○○有事實欄所載之犯行及
    執行情形，有本院被告前案紀錄表、臺灣桃園地方法院檢察
    署刑案資料查註紀錄表在卷可按，其受有期徒刑之執行完畢
    ，5年以內故意再犯有期徒刑以上之罪，為累犯，應依刑法
    第47條第1項規定加重其刑。本件犯罪時間，在九十六年
    四月二十四日之前，應依中華民國九十六年罪犯減刑條例第
    2條第1項第3款、第7條規定減其宣告刑二分之一。
四、原審以事證明確，適用刑事訴訟法第452條、第299條第1項
    前段，臺灣地區與大陸地區人民關係條例第15條第1款、第
    79條第1項、刑法第11條前段，第28條、第47條第1項，中華
    民國九十六年罪犯減刑條例第2條第1項第3款、第7條，並審
    酌被告二人共同以假結婚方式使大陸地區人民非法進入臺灣
    地區，對於我國入出境管理制度之維持所生危害及其犯罪之
    動機、手段、目的、教育智識程度，被告乙○○犯後飾詞卸
    責，被告丙○○坦承犯行態度良好等一切情狀，分別量處被
    告乙○○有期徒刑一年四月，減為八月，被告丙○○有期徒
    刑一年一月，減為六月又十五日，認事用法均無不當，被告
    乙○○上訴，猶執陳詞，否認犯行，被告丙○○上訴請求輕
    判，均無理由，檢察官對被告乙○○部分上訴略以：被告上
    訴浪費司法資源等語，惟上訴係被告權利，因此，檢察官上
    訴難認有理由，從而，本件上訴，均無理由，均應駁回。
五、至於證人彭雪媚雖於警詢、偵訊及原審指稱：被告乙○○
    、丙○○收取人頭老公費用云云，然起訴書並未敘及被告2
    人有此行為，且無其他事證可佐，尚難僅憑其此部分供述，
    遽認被告乙○○、丙○○係基於營利意圖而為本件犯行。
    中華人民共和國四川省重慶市公證處所據以登載核發之不實
    結婚公證書，非我國轄內公務員職務上所掌管之我國公文書
    ，自不在我刑法保護範圍內。又海基會係受行政院大陸委員
    會之委託，處理兩岸文書之驗證業務，則其承辦驗證業務之
    承辦員應係受公務機關委託承辦公務之人員，但海基會之承
    辦員就承辦驗證業務有審查權，對不符資格之聲請案件亦可
    駁回；且其驗證內容，並未提及結婚證書之是否真實，故無
    使公務員登載不實罪可言（本院暨所屬法院89年法律座談會
    彙編第350-355頁參照）。再則，有關宋屋派出所辦理保
    證書部分，依當時大陸地區人民進入臺灣地區許可辦法第17
    條規定：「大陸地區人民申請進入臺灣地區，除其他法規另
    有規定外，應依左列順序覓臺灣地區人民1人為保證人：(一)
    配偶或直系血親。(二)有能力保證之三親等內親屬。(三)有正當
    職業之公民，其保證對象每年不得超過5人（第1項）。前項
    申請人有特殊情形，經主管機關同意者，得不受覓保證人順
    序之限制（第2項）。保證人之保證書應送保證人戶籍地警
    察機關（構）辦理對保手續；保證人係服務於政府機關、公
    立學校、公營事業機構者，其保證書應蓋服務機關（構）、
    學校之印信，免辦理對保手續（第3項）」。而至戶籍地警
    察機關（構）辦理對保手續之意旨，因轄區派出所應對於其
    轄區之人民較為瞭解，而可確認保證人是否有能力履行保證
    責任，此由該條第3項後段規定保證人係服務於政府機關、
    公立學校、公營事業機構者，其保證書應蓋服務機關（構）
    、學校之印信，免辦理對保手續，即可得知。因各該政府機
    關、公立學校、公營事業機構之人員，顯已具有一定程度之
    保證能力。復觀保證人填具「大陸地區人民進入臺灣地區保
    證書」後，至警察機關辦理對保手續，其對保之警察機關對
    保之內容為「一經查保證人丙○○確實設籍並居住本轄。二
    經詢保證人丙○○稱：渠與被保人彭雪媚係夫妻關係，願意
    完全負起保證責任」，有「該大陸地區人民進入臺灣地區保
    證書」對保或證明機關（構）簽註意見欄內所載之對保事項
    可稽（原審訴字卷第22頁）。是對保機關對於保證人是否確
    實居住於對保機關之轄區，有無能力履行保證責任等事實，
    顯非形式上審查，而須經實質審核後始得確認。至經詢保證
    人陳稱與被保證人之關係時，乃記載據保證人之陳述，並非
    以其聲明即直接認定有該事實而予以記載，是亦無使公務員
    登載不實罪之問題。故上開部分均無使公務員登載不實可言
    ，而起訴書亦未認上開結婚公證書、驗證證明書及保證書有
    何使公務員登載不實犯行，自不予論罪，併此敘明。
據上論斷，應依刑事訴訟法第368條，判決如主文。
本案經檢察官姜貴昌到庭執行職務。
中    華    民    國    97    年    7     月    25    日
                  刑事第十八庭審判長法  官  吳鴻章
                                    法  官  陳健順
                                    法  官  周政達
以上正本證明與原本無異。
如不服本判決，應於收受送達後十日內向本院提出上訴書狀，其
未敘述上訴之理由者並得於提起上訴後十日內向本院補提理由書
（均須按他造當事人之人數附繕本）。
                                    書記官  莊昭樹
中    華    民    國    97    年    7     月    25    日
附錄：本案論罪科刑法條全文
臺灣地區與大陸地區人民關係條例第79條
違反第15條第1款規定者，處1年以上7年以下有期徒刑，得併科
新臺幣一百萬元以下罰金。
意圖營利而犯前項之罪者，處3年以上10年以下有期徒刑，得併
科新臺幣五百萬元以下罰金。
前二項之首謀者，處5年以上有期徒刑，得併科新臺幣一千萬元
以下罰金。
前三項之未遂犯罰之。


司法院資訊處製作；財團法人民間司法改革基金會備份。
